【裁判字號】    89,訴更,5
【裁判日期】    900116
【裁判案由】    侵權行為損害賠償
【裁判全文】
臺灣基隆地方法院民事裁定    八十九年度訴更字第五號
    原      告  ＬＨ  謝  現住.
                          送達處所為台北郵政信箱八四之八六一號
右原告與被告Gibson, Dunn & Crutcher,aka Gibson, Dunn & Crutcher, LLP等三十
二人間請求侵權行為損害賠償事件，經臺灣高等法院以再審廢棄原確定程序裁定發回
更審（八十九年七月三十一日八十九年度再抗字第七八號），本院裁定如左：
    主    文
原告之訴及假執行之聲請均駁回。
訴訟費用由原告負擔。
    理    由
一、按裁定已經確定，而有第四百九十六條第一項或第四百九十七條之情形者，得準
    用再審編之規定，聲請再審，固然於民事訴訟法第五百零七條定有明文（即通稱
    之「準再審」）。惟按所謂準用是為了避免法文之重複而謀立法之便宜起見，特
    將某種事項明定準用其類似事項已有之規定，準用並非對於所準用之規定完全適
    用，仍應依事項之性質而為變通、適用（參看鄭玉波著，黃宗樂修訂，法學緒論
    ，第七七頁）。又再審之訴，必對於確定判決始得提起，因再審訴訟之制度，是
    以推翻終局判決之既判力之非常救濟制度，故所謂「確定判決」，係指該判決已
    具有形式上確定力及實質上確定力者而言（參照最高法院八十七年度台再字七號
    判決）。然則，並非所有的判決都可以透過再審訴訟救濟，換言之，僅有形式上
    確定力之非本案判決（程序判決、訴訟判決），非再審制度的救濟對象。則確定
    裁定欲提起準再審，乃準用再審編之規定，既為準用，也應依事件性質而為變通
    適用，不能超越再審訴訟制度的限制，即裁定欲提起準再審，必該裁定已確定的
    產生實質確定力者而後可（參閱八十七年度台聲字第二三０號裁定）。而以訴訟
    事件不屬受訴法院管轄而不能為第二十八條為由駁回之裁定，並無實質確定力，
    自不得對之提起準再審，如當事人提起再審者，本應認其再審之聲請為不合法，
    以裁定駁回之，本件原告就無實質確定力之確定裁定提起準再審，為本件發回之
    再審法院似乎以為準用為完全適用，並所有的確定裁定，都可以成為準再審的對
    象，又以為本件原告準再審之聲請為合法，而廢棄原裁定，發回本院，諒有誤會
    ，惟既然已經廢棄原裁定而發回本院，本院不得不更為裁定，合先敘明。
二、按原告之訴有不合法之情形者，法院應以裁定駁回之；但其情形可以補正者，審
    判長應定期間先命補正，民事訴訟法第二百四十九條第一項定有明文。所謂不合
    法之情形，同條項第二款、第六款分別規定有「訴訟事件不屬受訴法院管轄而不
    能為第二十八條之裁定者」，或「起訴不合程式或不備其他要件者」。又國際民
    事訴訟之裁判管轄權，為訴訟成立要件之一，其存否應由法院依職權調查之，如
    有欠缺，應以上開規定第二項為由之裁定駁回原告之訴，乃為國際民事訴訟事件
    慣用之原理、原則。又國際民事訴訟如果有國與國間之平行管轄時（即通稱「競
    合管轄」），依平行管轄理論，認本國法院不宜管轄時，仍應以無管轄權處理，
    亦為國際民事訴訟法之通例。
三、本件涉及國際民事訴訟管轄權問題，由於民事訴訟法沒有明文規定，應參考國際
    民事訴訟之法理來決定管轄地（國）。發回意旨略以：「按管轄權之有無，應依
    原告主張之事實，按諸法律關於管轄之規定而為認定，與其請求之是否成立無涉
    （參照最高法院六十五年台抗字第一六二號判例）。又民事訴訟法第十二條規定
    因侵權行為涉訟者，得由行為地之法院管轄，而所謂侵權行為，凡一部實行行為
    或其一部分行為結果發生之地皆屬之（參照最高法院五十六年台抗字第三六九號
    判例意旨）。查本件聲請人係主張相對人於原法院之轄區內誹謗伊，並將有關誹
    謗及犯罪之產物登載於原法院轄區及全世界之網路，以侵害伊權利云云，而訴請
    相對人連帶賠償其損害。依上揭判例意旨，即難認原第一審法院就本事件無管轄
    權，本院原確定裁定認聲請人主張之侵權行為地均不在我國，原第一審法院對此
    事件無管轄權，即與上開判例意旨有違。聲請人以原確定裁定有民事訴訟法第四
    百九十六條第一項第一款再審事由，請求廢棄本院八十九年一月六日八十九年度
    抗字第三三號確定裁定及原法院八十八年十一月一日八十八年度訴字第二五七號
    裁定，為有理由」，顯見是以學說上所謂「（舊）逆推知說」為根據，即就國際
    民事訴訟管轄權之決定，以內國法就內國民事訴訟之土地管轄的規定，來推知有
    無國際民事訴訟的管轄，亦即雖然民事訴訟法並無規定國際民事訴訟管轄，但以
    內國法就土地管轄的規定來推及。惟國際民事訴訟管轄之逆推知說，是國際民事
    訴訟法學初期之理論，因為此說以國內土地管轄規定為承認國際裁判管轄權，導
    致以下位概念推論上位概念，本末顛倒，且過於強調國家主權之觀念，無法兼顧
    當事人之公平與法院審判之迅速便利，未就國際社會全體之角度思考分配各國間
    之國際民事訴訟管轄問題，早已被揚棄不用。發回意旨之理由，以逆推知說為根
    據，本院以為難以遵從，認為國際民事裁判管轄權所涉及的是管轄權在國際範圍
    內之分工，各國裁判任務的分配問題，應重在裁判的事實上正確、當事人間的公
    平迅速、效能的提高等因素，即持通說國際民事訴訟管轄之「管轄分配說（修正
    之類推說）」為宜。在關於國際民事訴訟管轄競合時，在管轄權方面固須維持本
    國之國家主權，但也不能不考慮國際禮讓原則在解決管轄衝突方面的重要作用，
    及國際合作與互助之必要性。從而，在國際民事訴訟發生平行管轄時，基於公平
    原則，應合理分配國際管轄事務。在國際民事訴訟活動中，原則上原告可自由選
    擇一國法院而提起訴訟，即一般允許當事人享有選擇法院的自由，原告對於法院
    的選擇，通常會受到重視，則原告可能選擇對自己有利而對被告不利之法院，但
    如審理此案將給當事人及司法帶來種種不便之處，無法保障司法之公正，不能使
    爭議得到迅速而有效之解決，如果存在對訴訟同樣具有管轄權的可替代法院，則
    原法院可以自身屬不方便法院為由，依職權或根據被告請求作出自由裁量，而拒
    絕行使管轄權，此即所謂「不方便法院理論（Forum Non Convenience Doctrine
    ）」，亦即該案件中之一定事實雖與法庭地國有某種牽連關係存在，然基於便利
    性、國際禮讓等國際法觀念，為了公平之目的，法庭地國得拒絕行使管轄權。而
    法院於決定是否適用不方便法院理論，所應考量之因素，即包含私的利益及公共
    利益，如原告選擇法院的理由、被告應訴方便與否、法律選擇、判決的可執行性
    、證據的可取得性、爭議行為或事件的發生地位於何處、當事人的國籍、對當事
    人送達之可能性、是否有充分可替代之法院等因素，而在兩種因素的平衡結果，
    有力支持被告時，得對原告之法院的選擇進行干預，從而本院認為斟酌上述因素
    之考量，於國際民事訴訟發生平行管轄時，應以不方便法院理論以資解決。
四、經查：依原告起訴狀所載，被告均為外國人、外國法人或外國組織，且均未在本
    國居住或設有營業所。再依原告主張被告等侵權、違約、合夥、借貸及不當得利
    等多項事實，除原告主張被告以上開侵權、違約等事實登載於本院轄區○○○○
    ○路上以誹謗伊之事實，發生於本國，餘均為發生於外國之事實，足徵本事件為
    一涉外事件，而僅就其中一小部分訴訟標的法律關係發生於本國，惟就該部分之
    事實是否構成原告所指之侵權行為，乃以原告其餘主張之事實為基礎，而該事實
    並非發生於本國，是以本國就系爭事實之關聯性、利害關係之強度均甚為薄弱，
    我國法院如欲就此加以調查證據、證明及適用外國法律，除造成當事人及本國法
    院訴訟、公共資源之負擔外，亦有礙裁判之迅速與效率。本院本於管轄分配說，
    基於以上考量，認為本件訴訟在裁判上的事實正確、當事人間的公平迅速、效能
    提高等因素，本件發回更審前之第一審及第二審法院之原確定裁定，認為本件得
    依職權以不方便法院原則及國際上之禮讓原則，拒絕行使我國法院之一般管轄權
    ，而認我國法院並無一般管轄權，且無法移送於其他有管轄權之外國法院，結論
    上無可置疑，本件雖經廢棄發回，而應更為審理，惟應與發回前作同一處理，始
    為正確。
五、綜上所述，本件應認為欠缺國際民事訴訟裁判管轄權，且無法移送於其他有管轄
    權之外國法院，認原告之訴為不合法，應以裁定駁回原告之訴，至其假執行之聲
    請，因訴之駁回，而失所依附，併予駁回。
六、附帶說明者，當事人之書狀，應記載當事人姓名及住所或居所；當事人為法人或
    其他團體者，其名稱及事務所或營業所；書狀內宜記載當事人、法定代理人或訴
    訟代理人之性別、出生年月日、職業、國民身分證號碼、營利事業統一編號、電
    話號碼及其他足資辨別之特徵，民事訴訟法第一百十六條第一項第一款、第二項
    分別定有明文。本件原告起訴，未依民事訴訟法第一百十六條第一項第一款、第
    二項規定，於起訴狀上載明原告之真實姓名、性別、出生年月日等足資辨別之特
    徵，及實際住所或居所，於法不合，原告於當事人欄中，原告部分，僅記載為Ｌ
    Ｈ謝，所租用信箱號碼而已，被告部分，亦未完全依上開規定記載，雖不明原告
    意圖如何，此部分本屬應定期間命其補正之事項。惟因本件原告起訴之訴訟要件
    ，亦欠缺國際管轄權，已如前述，乃屬無法補正之事項，從而，原告之訴既有無
    法補正之情形，縱另命原告補正其真實姓名及實際住所或居所，本院亦無從為實
    質審理，亦即在訴訟要件欠缺之競合時，如同時包含得補正及不得補正之事項時
    ，則法院逕依不得補正之情事為由駁回即可，無須命就得補正之事項為補正，再
    為駁回，併此敘明。
七、依民事訴訟法第二百四十九條第一項第二款、第九十五條、第七十八條，裁定如
    主文。
中      華        民      國     九十     年       一     月    十六    日
~B臺灣基隆地方法院民事庭
~B    法      官  李木貴
右正本證明與原本無異。
如不服本裁定應於送達後十日內向本院提出抗告狀，抗告於台灣高等法院，並按他造
當事人之人數附具繕本。
中      華        民      國     九十     年       一     月   三十一   日
~B    法院書記官  楊素梅


司法院資訊處製作；財團法人民間司法改革基金會備份。
